【裁判字號】    95,上易,266
【裁判日期】    950718
【裁判案由】    拆屋還地等
【裁判全文】
臺灣高等法院民事判決                 95年度上易字第266號
上  訴  人  未○○
訴訟代理人  巫宗翰律師
被 上訴 人  寅○○
            申○○
            丑○○
            癸○○
            卯○○
            壬○○
            巳○○
            辰○○
            甲○○
            乙○○
            呂明鐘
            辛○○（原名李蕭煜）
            午○○
            己○○
            庚○○
            戊○○
            丁○○
            丙○○
共      同
訴訟代理人  蔡朝安律師
複 代理 人  沈孟賢律師
            鍾典晏律師
被 上訴 人  子○○
上列當事人間請求拆屋還地事件，上訴人對於中華民國95年 1月
19日臺灣桃園地方法院93年度訴字第1158號第一審判決提起上訴
，經本院於95年7月4日言詞辯論終結，判決如下：
    主      文
上訴駁回。
第二審訴訟費用由上訴人負擔。
    事實及理由
一、本件被上訴人子○○未於言詞辯論期日到場，核無民事訴訟
    法第 386條所列各款情形，爰依上訴人之聲請，由其一造辯
    論而為判決，合先敘明。
二、上訴人聲明求為判決：(一)原判決第三項關於命上訴人給付被
    上訴人合計新臺幣（下同） 31萬8,817元及自民國（下同）
    93年 9月23日起至返還土地之日止，按月給付被上訴人合計
    5,317元部分，及該部分假執行之宣告均廢棄。 (二)上開廢棄
    部分，被上訴人在第一審之訴及假執行之聲請均駁回。
    被上訴人子○○未於言詞辯論期日到場，亦未提出書狀作何
    聲明；而其餘被上訴人則聲明求為判決：上訴駁回。
三、被上訴人起訴主張：坐落桃園縣楊梅鎮○○○段草湳坡小段
    第 5地號土地（下稱系爭土地）為伊等所共有，上訴人未經
    伊等同意，在系爭土地內如原判決附圖所示斜線範圍內，興
    建如原判決附圖所示編號A（面積28平方公尺）、編號B（面
    積14平方公尺）、編號C（面積58平方公尺）、編號D（面積
    76平方公尺）之磚造矮房，及編號E（面積99平方公尺）之2
    層樓房（即門牌號碼桃園縣楊梅鎮仁美里2鄰草湳坡7號建物
    ），暨編號J之水泥圍牆（面積2平方公尺），並沿該附圖所
    示斜線範圍施作鐵皮圍牆及大門，無權占用系爭土地斜線範
    圍內面積共計 1,107平方公尺（即斜線範圍面積扣除非由上
    訴人使用之編號 G、H、I所示面積），自獲有利益，因而致
    伊等受有損害，伊自得請求上訴人返還起訴前 5年（即自88
    年9月13日起至93年9月13日起訴日止）相當於租金之不當得
    利等情，爰依不當得利之法則，求為命上訴人給付被上訴人
    如原判決附表1「5年金額」欄所示金額，及自起訴狀繕本送
    達之翌日起至返還系爭土地之日止，按月給付被上訴人如該
    附表 1「每月金額」欄所示金額之判決（原審判命上訴人給
    付被上訴人如原判決附表3「5年金額」欄所示金額，及自94
    年 9月23日起至返還系爭土地之日止，按月給付被上訴人如
    該附表 3「每月金額」欄所示金額；而駁回被上訴人其餘不
    當得利之請求。上訴人就其敗訴部分提起上訴；被上訴人就
    其敗訴部分未據聲明不服，已告確定。另原審判命上訴人拆
    除如原判決附圖所示編號A、B、C、D、E、J所示建物並返還
    土地部分，未據上訴人聲明不服，亦告確定）。
    上訴人則以：伊僅占用系爭土地內如原判決附圖所示編號 A
    、B、C、D、E、J部分面積共277平方公尺，其餘斜線面積並
    非伊所占有；又如原判決附圖所示編號 G、H、I建物，亦係
    坐落在該附圖所示斜線範圍內，而與伊共用同一出入口及空
    地，是就除 277平方公尺以外之其餘斜線面積，不應由伊一
    人負返還不當得利之責；又系爭土地坐落桃園縣楊梅鎮埔心
    後站地區，交通不便，附近荒蕪雜草叢生，無商業店面，是
    原判決認定應按系爭土地之申報地價年息6%計算相當於租金
    之不當得利，顯屬過高，應以申報地價年息2%計算為適當云
    云，資為抗辯。
四、經查被上訴人主張系爭土地為彼等所共有，上訴人在系爭土
    地內如原判決附圖所示斜線範圍內，興建如該附圖所示編號
    A （面積28平方公尺）、編號B（面積14平方公尺）、編號C
    （面積58平方公尺）、編號 D（面積76平方公尺）之磚造矮
    房，及編號E（面積99平方公尺）之2層樓房（即門牌號碼桃
    園縣楊梅鎮仁美里2鄰草湳坡7號建物），暨編號 J之水泥圍
    牆（面積2平方公尺）等情， 業據其提出土地登記謄本為證
    （見原審卷(一)11至15頁），並經原審赴現場履勘（見原審卷
    (一)90頁），及囑託桃園縣楊梅地政事務所測量及製有如原判
    決附圖所示複丈成果圖足按（見原審卷(一) 99、100頁），且
    為上訴人所不爭執，自堪信為真實。
五、按無法律上之原因而受利益，致他人受損害者，應返還其利
    益，民法第 179條前段定有明文；又無權占有他人土地，可
    能獲得相當於租金之利益為社會通常之觀念（最高法院61年
    臺上字第1695號判例參照）。而基地租金之數額，除依土地
    法第 105條準用第97條規定，以基地申報地價為基礎外，尚
    須斟酌基地之位置，工商業繁榮之程度，承租人利用基地之
    經濟價值及所受利益等項，並與鄰地租金相比較，以為決定
    （最高法院88年度台上字第1894號判決參照）。經查：
    (一)原判決附圖所示斜線範圍面積共計 1,169平方公尺，其中
      編號 G、H、I所示建物非屬上訴人所有，為兩造所不爭執
      （見本院卷85頁），則經扣除該編號 G所示12平方公尺、
      編號H所示23平方公尺、及編號I所示面積27平方公尺後，
      其餘斜線範圍面積共計1,107平方公尺（其計算式為：1,1
      69平方公尺-12平方公尺-23平方公尺-27平方公尺= 1,107
      平方公尺）。
    (二)上開1,107平方公尺之斜線範圍（即不含編號G、H、I部分
      ）內，編號A、B、C、D、E、J所示建物或地上物（面積合
      計 277平方公尺）為上訴人所有，已如前述，而該等建物
      或地上物無權占有被上訴人所有系爭土地，業經原審判決
      上訴人應拆除該等建物或地上物，將所占用之系爭土地返
      還予被上訴人確定，有原判決足按（見本院卷第 3頁背面
      ），亦為兩造所不爭執，是上訴人就上開 277平方公尺部
      分，應返還相當於租金之不當得利予被上訴人，殊無疑問
      。至除去上開277平方公尺外之其餘斜線面積830平方公尺
      （其計算式為：1,107平方公尺-277平方公尺= 830平方公
      尺，不含編號 G、H、I部分在內），其外緣係由鐵皮圍牆
      連接編號 A所示磚造矮房之外牆、再連接移動式鐵門及編
      號J之水泥圍牆所圍住（見原審卷(一)100、186、187頁）。
      雖上訴人否認鐵皮圍牆為伊所施設，惟其對於施設移動式
      鐵門及編號 J之水泥圍牆乙事既不爭執，復經徵諸上開鐵
      皮圍牆與移動式鐵門及編號 J所示水泥圍牆相連接之形式
      ，及唯有經由移動式鐵門始得進入斜線範圍內，暨上訴人
      在上開圈起之斜線範圍內栽植樹木及堆放雜物等情狀（見
      原審卷(一)186至189頁），足見上訴人就該鐵皮圍牆所圈起
      之斜線範圍（除編號所示 G、H、I部分外），確係具有事
      實上之管領力，茲上訴人既不能證明具有占有該部分土地
      之正當權源，自屬無權占有。雖上訴人又抗辯上開斜線範
      圍，並非僅伊一人占有云云。然查，上開斜線範圍內，除
      上訴人所有編號A、B、C、D、E、J所示建物或地上物外，
      僅有編號G、H、I所示建物，而編號 G、I所示建物已荒廢
      多年無人使用（見原審卷(一)188、189頁），編號 H所示建
      物則大部分位於毗鄰土地上，僅有23平方公尺占用斜線範
      圍之一隅（見原審卷卷(一)100頁及卷(二)122頁），是該建物
      所有人僅為通行而行經該斜線範圍土地，尚難認亦有占有
      。準此，如原判決附圖所示斜線部分，除編號 G、H、I外
      之其餘面積 1,107平方公尺（含編號A、B、C、D、E、J所
      示共 277平方公尺在內），均為上訴人無權占有，上訴人
      就該部分土地即負有返還相當於租金之不當得利之義務。
    (三)系爭土地坐落於台灣鐵路局埔心車站後方，距離埔心火車
      站直線距離約為250公尺，幼獅工業區400公尺，中山高速
      公路幼獅交流道 1公里，屬楊梅工業計畫乙種工業區，有
      被上訴人提出之系爭土地位置圖及桃園縣政府都市計畫土
      地使用分區證明書可稽（見原審卷(一)191、185頁）。是原
      審斟酌系爭土地位處於工業區，其經濟繁榮屬中等程度，
      附近交通之硬體設施尚未完善等一切情狀後，認上訴人就
      上開無權占土地所受相當於租金之利益，應按系爭土地之
      申報地價年息6%計算，尚屬允當。茲查系爭土地之自88年
      7月起至93年1月之申報地價均為每平方公尺 960元，有地
      價謄本足按（見原審卷(一) 131頁），據此計算上訴人就起
      訴日之前5年，暨自93年9月23日起，至返還土地之日止，
      按月應給付相當於租金之不當得利金額如原判決附表 3所
      示。
六、綜上所述，被上訴人本於不當得利之法則，請求上訴人給付
    如原判決附表3「5年金額」欄所示合計 31萬8,817元，及自
    94年9月23日起至返還系爭土地之日止，按月給付如該附表3
    「每月金額」欄所示合計 5,317元部分，自屬應予准許。從
    而原審就上開部分所為上訴人敗訴之判決，並無不合。上訴
    論旨仍執前詞指摘原判決此部分不當，求予廢棄改判，為無
    理由，應予駁回。
七、至兩造其餘之攻擊或防禦方法及未經援用之證據，經本院斟
    酌後，認為均不足以影響本判決之結果，自無逐一詳予論駁
    之必要，併此敘明。
八、據上論結，本件上訴為無理由，依民事訴訟法第449條第1項
    、第463條、第385條第1項前段、第78條，判決如主文。
中    華    民    國    95    年    7     月    18    日
                  民事第六庭  審判長法  官  林鄉誠
                                    法  官  彭昭芬
                                    法  官  梁玉芬
正本係照原本作成。
不得上訴。
中    華    民    國    95    年    7     月    20    日
                                    書記官  常淑慧


司法院資訊處製作；財團法人民間司法改革基金會備份。
